臺灣彰化地方法院刑事判決　　　　　　　 96年度易字第213號
公　訴　人　臺灣彰化地方法院檢察署檢察官
被　　　告　丙○○
上列被告因詐欺案件，經檢察官提起公訴（95年度偵字第11192
號），暨臺中地方法院檢察署檢察官移送併案審理（95年度偵字
第23885號），本院判決如下：
    主  文
丙○○幫助意圖為自己不法之所有，以詐術使人將本人之物交付
，處有期徒刑陸月，如易科罰金，以銀元佰元即新臺幣玖佰元
折算壹日。
    犯罪事實
一、丙○○於可預見無故蒐集他人之存摺、帳戶使用者，將可能
    藉此取得之存摺、帳戶，自行或轉由他人遂行財產上犯罪目
    的之情況下，竟基於容認該結果發生亦不違背其本意之不確
    定幫助詐欺取財之犯意，先於民國95年6月2日分別前往台北
    富邦商業銀行股份有限公司永和分行（下稱富邦商銀永和分
    行）辦理存款開戶（帳號：000000000000號），並同時申辦
    金融卡及語音、網路查詢服務；前往臺灣（原名：中華）郵
    政股份有限公司中和秀山郵局申請辦理其原已開立之該公司
    二林郵局（下稱二林郵局）局號000000-0號、帳號000000
    -0號儲金存款帳戶之換簿補發，並同時申辦電話語音系統服
    務及網路帳號、且申請核發新晶片金融卡；前往新竹國際商
    業銀行永和分行（下稱新竹商銀永和分行）開立活期性存款
    帳戶（帳號：0000000000000號），並同時申辦金融卡、非
    約定帳戶轉帳功能。其中富邦商銀永和分行及新竹商銀永和
    分行帳戶之存摺、金融卡於當日即行領取，丙○○遂於翌日
    即95年6月2日，在台北縣永和市○○路租屋處隔壁，將之交
    付予真實姓名年籍不詳、自稱「羅先生」之成年男子，並告
    知上開帳戶提領時所須密碼；另待95年6月9日領得上開二林
    郵局晶片金融卡後，旋接續即將該二林郵局存款帳戶之存摺
    、晶片金融卡同樣交付予該「羅先生」之成年男子，並告知
    存摺、晶片金融卡及電話語音之密碼。嗣即有真實姓名年籍
    不詳之詐騙集團成員，基於意圖為自己不法所有之犯意，以
    丙○○所交付之上揭帳戶為犯罪工具，先後：
（一）於95年6 月5 日晚間10時許，有自稱「林琪靜」之女子在
      網路上佯稱欲與乙○○交友、陪吃飯，但為恐乙○○係警
      員，故欲對乙○○作徵信動作，要求乙○○前往提款機作
      確認動作，乙○○遂前往便利商店提款機依其電話指示作
      確認，嗣另名自稱「林志強」之男子再向乙○○詐稱因乙○○之帳號卡在其等之系統上，請乙○○配合協助系統復
      原，乙○○不疑有詐而陷於錯誤，遂依指示於翌日即95
      年6月6日自提款機匯入共計18筆金額，其中有3筆分別為
      新臺幣（下同）34000元、50000元及10000元，共計940
      00元，匯入丙○○上開富邦商銀永和分行帳戶內。
（二）自95年5 月23日起，自稱「拉斯維加斯貝拉集團行銷部門
      小姐」之女子，接續以電話向甲○○訛稱其中獎，致甲○○陷於錯誤，於95年5 月30日中午12時16分許起、至同年
      6 月12日下午1 時30分止，分別在嘉義縣民雄鄉○○路7
      號雙福郵局、嘉義市○○路381 號安泰銀行嘉義分行，匯
      款至對方指示之帳戶，共計8 筆，金額計1,500,622 元，
      其中於95年6 月12日接續匯款2 次33萬元計66萬元至丙○○上開二林郵局帳戶內。
二、乙○○、甲○○將上揭款項匯入丙○○上開帳戶後，隨即遭
    詐騙集團成員提領一空。嗣二人分別發覺受騙，報警處理而
    循線查獲。
三、案經被害人乙○○訴由臺中市警察局第六分局報請臺灣臺中
    地方法院檢察署呈請臺灣高等法院臺中分院檢察署檢察長令
    轉臺灣彰化地方法院檢察署檢察官偵查起訴，暨被害人甲○○訴由臺中縣警察局豐原分局報請臺灣臺中地方法院檢察署
    檢察官移送併案審理。
    理    由
壹、證據能力：
    本案下揭全部卷證所引用之供述證據及非供述證據，經本院
    依法踐行調查證據程序，公訴人及被告均不爭執各該證據之
    證據能力，且亦查無依法應排除其證據能力之情形，是後述
    所引用證據之證據能力均無疑義，合先敘明。
貳、認定犯罪事實所憑之證據及理由
一、訊據被告丙○○固不否認上揭富邦商銀永和分行、二林郵局
    及新竹商銀永和分行帳戶為伊所開立或申請換簿，並申辦金
    融卡、電話語音、網路查詢或非約定帳戶轉帳服務，之後於
    上開時地，將上揭帳戶存摺、金融卡及密碼交予自稱「羅先
    生」之成年男子等情，惟矢口否認有何幫助詐欺取財之犯行
    ，辯稱：伊係看報紙廣告與「羅先生」接洽辦理貸款事宜，
    始將上揭帳戶之存摺、晶片金融卡及密碼交予「羅先生」云
    云。
二、經查：
（一）被告確有開立上揭富邦商銀永和分行、二林郵局及新竹商
      銀永和分行之帳戶，及伊於上揭犯罪事實欄所載時地，接
      續將上揭帳戶存摺、金融卡交予「羅先生」並告知密碼乙
      節，為被告所坦承，並有富邦商銀永和分行96年5 月30日
      北富永字第96078 號函及隨函檢附之基本資料表影本、對
      帳單查詢表各1 份，臺灣郵政股份有限公司96年6 月1 日
      儲字第0960712377號函1 份及隨函檢附之郵政存簿儲金立
      帳申請書及申請使用電話語音服務申請書影本、客戶歷史
      交易清單各1 份，新竹商銀永和分行96年5 月25日竹商銀
      永字第09600035號函及隨函檢附之存款相關業務申請書影
      本、活期性存款歷史明細查詢各1 份在卷可憑；而被告將
      上開帳戶之存摺、晶片金融卡交付予「羅先生」後，旋即
      有真實姓名年籍不詳之成年男女向被害人乙○○、甲○○
      進行詐騙，致其等陷於錯誤，而分別於上開時間、地點，
      依指示將上揭金額匯入被告上開富邦商銀永和分行、二林
      郵局帳戶內等情，亦經證人即被害人乙○○、甲○○於警
      詢中證述綦詳，並有台中市警察局第一分局及嘉義縣警察
      局民雄分局受理刑事案件報案三聯單及受理各類案件紀錄
      表影本各1份、郵政國內匯款執據5紙及客戶歷史交易清單
      郵政國內匯款執據、安泰商業銀行匯款委託書影本各1 紙
      、台北富邦銀行ATM明細表3紙附卷可稽。則被告交付予「
      羅先生」之上揭富邦商銀永和分行、二林郵局帳戶已經他
      人用作為詐欺取財之工具，且已有被害人乙○○、甲○○
      遭詐騙而匯款入該帳戶並經提領一空之事實，應堪確定。
（二）被告雖以前詞置辯，惟被告於本院審理時供稱：「羅先生
      」表示將存摺及提款卡交付予渠，渠可透過特殊管道借錢
      ，渠表示要用存摺、提款卡幫伊辦理薪資轉帳紀錄，證明
      伊有工作，比較好借錢，伊為圖申辦多家金融機構貸款，
      故將富邦商銀永和分行、二林郵局及新竹商銀永和分行帳
      戶之存摺及金融卡均交予「羅先生」，但伊另有開立台灣
      土地銀行圓通分行帳戶，其內雖有薪資轉帳，然係伊自己
      在使用，且戶頭內還有1 萬元，故伊並未交付該台灣土地
      銀行圓通分行之帳戶等語（參本院審判筆錄第22、23頁）
      。衡情，倘被告確實聽信「羅先生」所言，為向多家金融
      機構申貸，理應再多提供其他帳戶供「羅先生」代辦申貸
      ，詎被告竟捨原已在使用之上開台灣土地銀行圓通分行帳
      戶（下稱土銀圓通分行；此帳戶早於94年10月18日開立，
      有該分行96年6 月4 日圓存字第0960000106號函及隨函檢
      附之開戶資料影本、客戶歷史交易明細各1 份足考），反
      而與「羅先生」接洽後，再另行開戶申辦新帳戶（如富邦
      商銀永和分行、新竹商銀永和分行之帳戶）或舊帳戶申請
      換簿（如二林郵局帳戶）後交付，況上揭土銀圓通分行帳
      戶內有薪資轉帳，亦有上開客戶歷史交易明細載明可證，
      如被告確為提高申貸可能，而欲作薪資證明，上開土銀圓
      通分行帳戶是為絕佳之證明，蓋由上開交易明細查知該帳
      戶自94年11月起至95年4 月止，每月均有薪資入帳，若為
      作薪資證明，此帳戶當然較「羅先生」於95年6 月取得後
      所能作之短期薪資證明更具說服力，惟被告卻不予提供，
      理由竟係該帳戶內尚有1 萬元，設想若能申貸成功，被告
      所貸得之款項豈止1 萬元，孰知被告僅提供幾無存款之帳
      戶予「羅先生」，若謂被告係為申辦貸款而交付，顯然有
      疑；再參以被告自陳並不清楚為何須提供金融卡、密碼，
      作為有薪資轉帳之財力證明等語（見本院審判筆錄第23頁
      ），可知被告提供帳戶存摺、晶片金融卡及電話語音、網
      路查詢、非約定帳戶轉帳等服務予「羅先生」，應與申辦
      貸款無關；是被告上開辯解，顯屬事後卸責之詞，不足採
      信。上開被告富邦商銀永和分行、二林郵局及新竹商銀永
      和分行帳戶之存摺、晶片金融卡及密碼係被告故意、且非
      為申貸目的而提供予他人之事實，已堪確定。
（三）另按刑法第13條所稱之故意本有直接故意（確定故意）與
      間接故意（不確定故意）之別，條文中「行為人對於構成
      犯罪之事實，明知並有意使其發生者」為直接故意，至於
      「行為人對於構成犯罪之事實，預見其發生而其發生並不
      違背其本意者」則屬間接故意；又間接故意與有認識的過
      失（又稱疏虞過失）之區別，在於二者對構成犯罪之事實
      雖均預見其能發生，但前者對其發生並不違背其本意，後
      者則確信其不發生。而金融機構帳戶之申請甚為簡易方便
      ，如係基於正當用途而有使用帳戶之必要，通常需用人得
      以自己名義申請辦理即可，本無假手他人之必要。「羅先
      生」若非將被告提供之帳戶作為犯罪所得存提進出及其他
      不法之用途，豈須隱匿真實身分向被告收取帳戶以供使用
      ？又被告率將自己所有帳戶交予他人使用，且與對方素不
      相識，衡之常情，如此乖離常態之交易行為，就一般具有
      相當社會經驗之人而言，當可輕易預見對方收取帳戶係供
      作非法使用。再者，蒐集他人帳戶作為被害人匯入款項之
      交易媒介，用以隱匿真正犯罪者身分及資金流向之犯罪模
      式，多係用於俗稱擄鴿或擄車勒贖、恐嚇取財或詐欺犯罪
      ，此乃最近5、6年來一般使用人頭帳戶常見之非法利用類
      型，復經大眾傳播媒體再三披露，被告既陳明係翻閱報紙
      廣告而與「羅先生」接洽，則已多所接觸報章之被告更難
      諉為不知，是以「羅先生」於取得被告提供之帳戶存摺等
      物後，嗣經用於詐欺取財之不法用途，此一犯罪手法仍未
      逸脫於被告幫助他人犯罪意思之外，即屬被告所預見，足
      徵前揭犯罪行為自仍不違其本意，被告應具有幫助他人詐
      欺取財犯罪之間接故意。
（四）綜上所陳，本案事證已臻明確，被告犯行至堪認定，應依
      法論科。
、論罪科刑理由
一、新舊法比較：
    被告行為後，刑法於94年2 月2 日修正公布、刑法施行法於
    95 年6月14日修正公布，並均於95年7 月1 日施行，關於本
    案應適用之新、舊法，茲比較如下：
（一）刑法第2條第1項規定，係規範行為後法律變更所生新舊法
      律比較適用之準據法，於95年7月1日刑法施行後，應適用
      刑法第2條第1項之規定，為「從舊從輕」之比較（最高法
      院95年5月23日第8次刑事庭會議決議第1點第1項參照）。
（二）刑法第339 條第1 項詐欺取財罪，法定刑得科或併科1 千
      元以下罰金，依修正後刑法施行法增訂第1 條之1 規定：
      「中華民國94年1 月7 日刑法修正施行後，刑法分則編所
      定罰金之貨幣單位為新臺幣。94年1 月7 日刑法修正時，
      刑法分則編未修正之條文定有罰金者，自94年1 月7 日刑
      法修正施行後，就其所定數額提高為30倍。但72年6 月26
      日至94年1 月7 日新增或修正之條文，就其所定數額提高
      為3 倍」及刑法第33條第5 款修正為：「主刑之種類如下
      ：五、罰金：新臺幣1 千元以上，以百元計算之」等規定
      ，該罪所得科處之罰金刑最高為新臺幣3 萬元、最低為新
      臺幣1 千元；與依被告行為時之刑罰法律，即罰金罰鍰提
      高標準條例第1 條前段規定之提高倍數10倍、現行法規所
      定貨幣單位折算新臺幣標準第2 條規定以新臺幣元3 倍折
      算之及修正前刑法第33條第5 款規定之罰金最低額1 元計
      算相較，該罪之罰金刑最高額雖同為新臺幣3 萬元，然最
      低額顯已提高。因此，比較上述修正前、後之法律，自以
      被告行為時關於科處罰金刑之法律較有利於被告。
（四）依刑法第2條第1項規定為新舊刑法比較時，應就罪刑有關
      之共犯、未遂犯、連續犯、想像競合犯、牽連犯以及累犯
      加重、自首減輕、暨其他法定加減原因（如身分加減）與
      加減例等一切情形，綜其全部之結果，而為比較，再適用
      有利於行為人之法律處斷，而不得一部割裂分別適用不同
      之新舊法（最高法院24年上字第4634號判例意旨、95年第
      8次刑事庭會議決議第1點第4項參照）。經綜合比較新、
      舊法之結果，以被告行為時之舊法較有利於被告，依刑法
      第2條第1項前段規定，本案自應一體適用被告行為時之法
      律即修正前刑法第33條第5款，罰金罰鍰提高標準條例第1
      條前段，現行法規所定貨幣單位折算新臺幣條例第2條之
      規定。
（五）至刑法第30條雖就幫助犯之法條文字為部分修正，然此修
      正僅為法理之明文化，非屬法律之變更，自無庸依刑法第
      2條第1項為新舊法有利之比較，而應直接適用裁判時之法
      律（最高法院95年11月7日第21次刑事庭會議決議參照）
      。
二、論罪科刑：
（一）查被告交付存摺、晶片金融卡及申辦上開電話語音、網路
      查詢及非約定帳戶轉帳功能等服務予他人使用並告知密碼
      ，雖未參與上開詐欺取財犯罪之構成要件行為，然伊顯係
      以幫助他人犯罪之意思，實施詐欺取財構成要件以外之行
      為，是核被告所為，係犯刑法第30條第1項前段、第339條
      第1項之幫助詐欺取財罪。
（二）本案被告為一提供「羅先生」使用上開帳戶之目的，而於
      同日就上揭三只帳戶為申辦開戶或申請換簿、並申請金融
      卡後，先同時交付已辦理完畢之富邦商銀永和分行、新竹
      商銀永和分行帳戶存摺、金融卡，二林郵局帳戶部分，則
      因二林郵局之金融卡核發較晚，故待領得二林郵局金融卡
      後再將該郵局帳戶之存摺、提款卡交付予「羅先生」，則
      上開先後之交付，時間空間密接，犯罪目的單一，應評價
      為接續犯之數動作。又被告為幫助犯，僅有一次幫助行為
      ，則正犯雖有上揭數次詐欺取財犯行，然被告僅就其一次
      幫助行為負責，僅論以一罪。
（三）上開犯罪事實欄編號（二）所示之詐欺取財犯行雖未據檢
      察官於起訴書中敘及，惟此部分犯行均係正犯基於被告一
      次幫助行為所為之犯行，對被告而言，該部分之犯行應為
      檢察官起訴犯行之一部份，僅成立單純一罪，自為起訴效
      力所及，應由本院併予審理，附此敘明。
（四）被告幫助他人實施詐欺取財罪，應依刑法第30條第2項之
      規定，按詐欺取財正犯之刑減輕之。
（五）爰審酌被告提供存摺、金融卡等物予他人犯罪使用，造成
      遭受詐騙之人追查贓款及實際犯罪行為人發生阻礙，對於
      社會治安具有相當之危害性，及其犯罪動機、目的、手段
      、以及於犯罪後始終否認犯行，飾詞辯解，圖脫刑責，顯
      然欠缺反省之心，態度非佳，復造成有限司法資源之浪費
      等一切情狀，量處如主文所示之刑，並依下述標準諭知易
      科罰金之折算標準，以示懲儆。
（六）被告行為後，刑法第41條第1 項前段關於易科罰金折算標
      準之規定，業於94年2 月2 日修正公布，並於95年7 月1
      日施行，由「犯最重本刑為5 年以下有期徒刑以下之刑之
      罪，而受6 個月以下有期徒刑或拘役之宣告，因身體、教
      育、職業、家庭之關係或其他正當事由，執行顯有困難者
      ，得以1 元以上3 元以下折算1 日，易科罰金。」修正為
      「犯最重本刑為5 年以下有期徒刑以下之刑之罪，而受6
      個月以下有期徒刑或拘役之宣告者，得以新臺幣1 千元、
      2 千元或3 千元折算1 日，易科罰金。」應依刑法第2 條
      第1 項規定，適用最有利於行為人之法律（最高法院95年
      第8 次刑事庭會議決議第3 點第2 項參照）。而修正前刑
      法第41條第1 項前段之易科罰金折算標準，依修正刪除前
      之罰金罰鍰提高標準條例第2 條規定，應就其原定數額提
      高為100 倍折算1 日，並依現行法規所定貨幣單位折算新
      臺幣條例第2 條規定，以新臺幣元3 倍折算之，亦即，修
      正前刑法第41條第1 項前段之易科罰金折算標準，最高為
      以銀元300 元即新臺幣900 元折算為1 日，經比較新、舊
      法結果，應以被告行為時之法律即舊法較有利於被告，依
      刑法第2 條第1項 前段規定，是本案自應適用被告行為時
      之法律即修正前刑法第41條第1 項前段，修正刪除前罰金
      罰鍰提高標準條例第2 條規定，併諭知易科罰金之折算標
      準。
肆、適用法律依據
一、刑事訴訟法第299條第1項前段。
二、刑法第2條第1項前段、第30條第1項前段、第2項、第339條
    第1項、（修正前）第41條第1項前段，罰金罰鍰提高標準條
    例第1條前段、（修正刪除前）第2條，判決如主文。
本案經檢察官劉世豪到庭執行職務。
中　　華　　民　　國　　96　　年　　7 　　月　　5　　日
                  刑事第四庭    審判長法  官  周淡怡
                                      法  官  周莉菁
                                      法  官  吳永梁
以上正本證明與原本無異。
如不服本判決，應於判決送達後10日內，向本院提出上訴狀（須
附繕本）。
告訴人或被害人對於判決如有不服具備理由請求檢察官上訴者，
其上訴期間之計算係以檢察官收受判決正本之日期為準。
中　　華　　民　　國　　96　　年　　7 　　月　　10　　日
                                      書記官  黃幼華
附錄本案論罪科刑法條全文：
中華民國刑法第30條
幫助他人實行犯罪行為者，為幫助犯。雖他人不知幫助之情者，亦同。
幫助犯之處罰，得按正犯之刑減輕之。
中華民國刑法第339條
意圖為自己或第三人不法之所有，以詐術使人將本人或第三人之
物交付者，處5 年以下有期徒刑、拘役或科或併科1 千元以下罰
金。
以前項方法得財產上不法之利益或使第三人得之者，亦同。
前二項之未遂犯罰之。
